臺灣高等法院高雄分院刑事判決　　　　92年度上訴字第1793號
上　訴　人
即　被　告　甲○○
選任辯護人　尤挹華律師
　　　　　　郭正鵬律師
上列上訴人因偽造文書等案件，不服臺灣高雄地方法院91年度訴
字第1412號中華民國92年8 月5 日第一審判決（起訴案號：臺灣
高雄地方法院檢察署90年度偵字第14367 號），提起上訴，本院
判決如下：
    主  文
原判決關於甲○○部分撤銷。
甲○○共同連續行使偽造私文書，足以生損害於公眾及他人，處
有期徒刑陸月，如易科罰金，以佰元折算壹日。如附表一所示
偽造之「Giles Brown 」署名計肆枚、如附表二所示偽造之文件
計拾紙（含其上偽造之「Giles Brown 」署名計拾枚），均
沒收。
    事  實
一、甲○○係設在台北市○○○路○ 段57號14樓之2 「建榮工業
    工程股份有限公司」（以下簡稱建榮公司）之負責人，於民
    國88年間擔任「員達營造有限公司」（以下簡稱員達公司）
    承攬內政部營建署「台北縣汐止五號道路（鋼拱橋等未完成
    部分）」技術顧問，並向該公司複承攬鋼拱橋之「吊索及安
    裝」等工程，乃透過香港JINCHENG公司向西班牙TRENZAS Y
    CABLES,S.L. 公司（以下簡稱TYCSA 公司）購買吊索，因JI
    NCHENG公司未能如期提供TYCSA 公司相關進口報關資料，竟
    基於偽造私文書之故意，於89年5 、6 月間，在建榮公司以
    偽簽TYCSA 公司外銷部經理「Giles Brown 」署名之方式，
    而接續偽造TYCSA 公司名義開具之如附表一、二所示SHIPPI
    NG ADVICE 、CERTIFICATE OF ORIGIN 、PACKING 及INVOIC
    E 等文件，足生損害於TYCSA 公司及Giles Brown ；再與瑞
    松報關公司報關員何陳美昭（業經臺灣高雄地方法院判處有
    期徒刑5 月、緩刑3 年確定）共同基於行使偽造私文書之犯
    意聯絡，由甲○○於89年7 月間將如附表一所示造偽文件，
    交由何陳昭美於89年7 月28日持向財政部基隆關稅局報關進
    口而行使之，後甲○○復基於同前行使偽造私文書之犯意，
    再將進口報單連同偽造之文件，交由不知情之員達公司人員
    持向內政部營建署（原業主為臺灣省政府住宅及都市發展處
    ）行使請款工程款，足生損害於TYCSA 公司、Giles Brown
    及海關單位對進口貨物管理之正確性。嗣經法務部調查局高
    雄市調查處於89年9 月25日搜索上開敦化南路2 段57 號14
    樓之2 建榮公司，並扣得甲○○所有如附表二所示偽造之SH
    IPPI NG ADVICE 3紙、CERTIFICATE OF ORIGIN 3 紙、PACK
    ING 6 紙及INVOICE 1 紙，始查知上情。
二、案經法務部調查局高雄市調查處移送臺灣高雄地方法院檢察
    署檢察官偵查起訴。
    理  由
一、程序方面─
  (一)上訴人即被告甲○○（以下簡被告）、選任辯護人均爭執證
    人李嘉光、李百福（化名）於法務部調查局高雄市調查處陳
    述之證據能力。經查，證人李嘉光於法務部調查局高雄市調
    查處就所詢「集鹿大橋新建工程」斜張橋所需相關建材採購
    過程，大都答稱「不清楚」，且其於原審已到庭具結作證，
    所為證言亦為「不清楚」或「不了解」等語（見原審卷第35
    至37頁），則其於法務部調查局高雄市調查處之陳述顯不具
    特別可信之情形，自無證據能力。又證人李百福於法務部調
    查局高雄市調查處所為陳述，係以「匿名」方式應訊，復未
    經檢察官於原審或本院聲請傳訊證人李百福，則證人李百福
    於法務部調查局高雄市調查處之陳述，未予被告於原審或本
    院有行使詰問、對質之機會，復不具特別可信之情形，則證
    人李百福於法務部調查局高雄市調查處之陳述，自亦不具證
    據能力。
  (二)被告、選任辯護人除爭執證人李嘉光、李百福（化名）於法
    務部調查局高雄市調查處陳述之證據能力外，對其他人證（
    含同案被告何陳美昭）、書證及物證之證據能力均不爭執，
    有刑事陳報狀在卷可憑（見本院(二)卷第96頁）。又證人黃富
    城除於法務部調查局高雄市調查處為陳述外，於原審亦已到
    庭具結作證，對被告詰問、質問權之行使並無妨害，是被告
    及選任辯護人就證人黃富城於法務部調查局高雄市調查處之
    陳述之證據能力既不爭執，自應認證人黃富城於法務部調查
    局高雄市調查處之陳述具證據能力。
二、認定犯罪事實所憑證據及理由─
  (一)上開犯罪事實，業據被告於本院調查、審理中自白不諱（見
    本院(二)卷第89、127 頁）；且經本院將如附表二編號1、2所
    示SHIPPING ADVICE、CERTIFICATE OF ORIGIN正本各2 紙與
    被告當庭所書寫之字跡送請中央警察大學鑑定，結果為：
    SHIPPING ADVICE 、CERTIFICATE OF ORIGIN 上「Giles Br
    own 」字跡與被告字跡之書寫特徵吻合，有該大學94年4 月
    19日校鑑科字第0930004973號鑑定書在卷可憑（見外放卷）
    ；又同案被告何陳美昭確有持如附表一所示文件向財政部基
    隆關稅局行使報關進口，業經何陳美昭於原審供稱：「89年
    3 月間甲○○到瑞松報關行找伊，說他有一批貨急著要報關
    ，伊說如果文件齊全，通關就沒有問題。後來甲○○有向伊
    表示，如果外國的文件來不及寄過來，能否由外國人授權由
    他代簽，所以伊在電話中與甲○○討論文件代簽的事。過了
    2 、3 個月，甲○○準備了文件交給伊，伊就幫忙他報關」
    等語（見原審卷第29頁），並有AW/89/4508/0009 號進口報
    單2 紙在卷可憑（見高雄市調查處卷第104 、105 頁）；再
    者，被告曾將如附表一所示偽造文件及報關資料經由員達公
    司交付內政部營建署而行使，亦經證人即內政部營建署北區
    工程處基隆工務所監工黃富城於原審證稱：「員達公司進口
    後，會提出進口報單、發票、產地證明等文件給伊等審核，
    本件進口報單等文件是員達公司提出的」等語明確（見原審
    卷第41頁）；此外，復有如附表二所示偽造之SHIPPING ADV
    ICE 3 紙、CERTIFICATE OF ORIGIN 3 紙、PACKING 6 紙及
    IN VOICE 1紙扣案可資佐證；足認被告自白與事實相符而可
    信。
  (二)綜上所述，本件事證已明，被告行使偽造私文書犯行洵堪認
    定。
三、論罪及撤銷改判之理由─
  (一)核被告所為，係犯刑法第216 條、第210 條之行使偽造私文
    書罪。被告偽造「Giles Brown 」署名之行為，為偽造私文
    書之部分行為，偽造私文書後復持以行使，偽造之低度行為
    應為行使之高度行為所吸收，均不另論罪。被告與何陳美昭
    間就持偽造之私文書向財政部基隆關稅局報關行使之犯行，
    有犯意聯絡及行為分擔，為共同正犯。被告利用不知情之員
    達公司人員持偽造之私文書向內政部營建署申領工程款而行
    使，為間接正犯。被告2 次行使偽造私文書之犯行，時間緊
    接，方法相同，觸犯構成要件相同之罪名，顯係基於概括犯
    意而為，為連續犯，應以一罪論。
  (二)原判決予以被告論科，固非無見，惟查：被告上開利用不
    知情之員達公司人員持偽造之私文書向內政部營建署申領工
    程款而行使之行為，不另構成詐欺取財罪（詳如後述），原
    判決認被告有此部分詐欺取財犯行。被告並未偽造裝箱日
    期為「21:09:1997」或「21:10:1997」之裝箱單，亦無對交
    通部公路局第二區工程處為詐欺取財行為（均詳如後述），
    原判決認被告有此部分犯行，均有未洽。被告上訴意旨辯稱
    未犯罪，就偽造裝箱日期為「21:09:1997」或「21:10:1997
    」裝箱單及詐欺取財部分為有理由，自應由本院將原判決關
    於被告部分撤銷改判。
四、科刑及沒收之理由─
  (一)爰審酌被告為應一時之需，偽造進口單據，損害TYCSA公司
    、Giles Brown 及海關單位對進口貨物管理之正確性，顯具
    僥倖之心，惟犯後坦承犯行，態度尚佳，且前未曾受有期徒
    刑以上刑之宣告，有臺灣高等法院被告全國前案紀錄表及臺
    灣高雄地方法院檢察署刑案資料查註紀錄表在卷可佐，及犯
    罪所生危害等一切情狀，量處有期徒刑6 月。又被告行為後
    ，刑法第41條業於90年1 月10日修正公布，同年月12日生效
    ，而修正公布之刑法第41條第1 項所規定者，係將修正前原
    所規定犯最重本刑3 年以下有期徒刑之罪，而受6 個月以下
    徒刑或拘役之宣告得易科罰金之要件，修改為犯最重本刑為
    5 年以下有期徒刑之罪，而受6 個月以下有期徒刑或拘役之
    宣告得易科罰金之要件，惟按刑法第2 條第1 項但書適用有
    利於行為人之法律時，除有特別規定及事關執行如易服勞役
    、易科罰金、易以訓誡、數罪併罰之定執行刑及緩刑等，不
    應適用舊法者外，既認行為時法為有利於行為人，即不容對
    於其他關係條文，復參用裁判時法，以紊系統（最高法院29
    年上字525 號判例參照），是關於易科罰金之法律並無比較
    新舊法之問題應一律適用新法，爰依上開說明併諭知易科罰
    金之折算標準，以資懲儆。
  (二)如附表一所示文件，為被告所偽造，惟既經被告持以向財政
    部基隆關稅局行使，已編入上開機關之卷宗資料，自非被告
    所為，惟其上偽造之「Giles Brown」署名計4枚，仍依刑法
    第219 條宣告沒收。又扣案如附表二所示偽造之文件13紙，
    為被告所有，此為被告所不否認，復為供被告犯罪所用之物
    ，依刑法第38條第1 項第2 款宣告沒收（含其上附著偽造之
    「Giles Brown 」署名計13枚）。
五、對其他公訴事實之判斷─
  (一)公訴意旨另謂：被告甲○○於86年間，擔任台南市長虹工
    程股份有限公司（以下簡稱長虹公司）承攬之「集鹿大橋新
    建工程」技術顧問，並負責該工程有關斜張橋所需鋼索（即
    吊索，含鋼腱、套管、端錨等）之採購及辦理進口事宜，明
    知該工程所使用之鋼索，係於86年4 、5 月間向TYCSA 公司
    購買鋼絞線，經香港轉運大陸上海浦江纜索公司加工成鋼索
    ，再經由香港轉運臺灣，為使該等鋼索順利通過業主交通部
    公路局第二區工程處審查，並領取該工程項目之工程款，竟
    偽造該等貨物裝箱單2 紙，虛偽顯示該等貨物之裝箱日期為
    「21:09:1997」或「21:10:1997」，使其報關日期與貨物之
    裝箱日期不致相隔過遠，使海關人員不致懷疑該等貨物並非
    由西班牙直接進口至我國，而足生損害於TYCSA 公司；嗣並
    交由不知情之高雄市聯豐報關有限公司報關人員持以行使向
    財政部高雄關稅局報關，而足生損害於海關審查貨物之正確
    性；並意圖為自己不法之所有，行使該等報關後之偽造文件
    向交通部公路局第二區工程處申請估驗，以此詐術使交通部
    公路局第二區工程處審查人員陷於錯誤，而交付工程款共新
    臺幣（下同）4,728 萬876 元。被告於89年間將偽造之SH
    IP PING ADVICE、CERTIFICATE OF ORIGIN 、PACKING 及IN
    VOICE ，交由不知情之員達公司人員持向業主內政部營建署
    申請估驗計價，以此詐術使該單位審查人員陷於錯誤，而交
    付其「吊索及安裝」及「錨碇設施及安裝」分項工程款共65
    0 餘萬元。因認被告涉有此部分行使偽造私文書、詐欺取財
    犯嫌云云。
  (二)本件公訴人認被告有上開行使偽造私文書、詐欺取財等罪嫌
    ，係以：依法務部調查局高雄市調查處於89年9 月25日搜
    索上開敦化南路2 段57號14樓之2 建榮公司所得文件，證明
    被告負責「集鹿大橋新建工程」斜張橋吊索之採購及進口事
    宜，則裝箱日期為「21:09:1997」或「21:10:1997」之裝箱
    單，自屬被告所偽造。被告行使上開偽造文件，使交通部
    公路局第二區工程處、內政部營建署分別陷於錯誤而交付工
    程款，有工程合約書、價目表等可憑，為其論據。
  (三)訊據被告堅決否認有此部分行使偽造私文書、詐欺取財犯行
    ，辯稱：「『集鹿大橋新建工程』部分，伊只是單純的技術
    顧問，並不負責採購，伊並未偽造裝箱單；『台北縣汐止五
    號道路（鋼拱橋等未完成部分）』吊索及安裝工程部分，是
    透過香港JINCHENG公司向TYCSA 公司購買吊索，並無不法」
    等語。經查：
  1.經本院將上海商業儲蓄銀行台南分行所提出之「21:05:1997
    」裝箱單正本1 紙，與公訴人所認偽造之「21:09:1997」、
    「21:10:1997」裝箱單影本各1 紙，及TYCSA 公司前開立之
    裝箱單影本2 紙，送請中央警察大學鑑定，結果為：上開5
    紙文件上負責人之英文簽署，其書寫特徵相同，有上開鑑定
    書在卷可憑；顯見無論係公訴人所認偽造之「21:09:1997」
    、「21: 10:1997 」裝箱單，或原審所認定偽造之「21:10:
    1997」裝箱單，均非為偽造之物。則被告持之供長虹公司向
    交通部公路局第二區工程處申請估驗請領工程款，自亦無何
    詐欺取財可言。
  2.本件如附表一、二所示文件雖係被告所偽造，業如前述。惟
    「台北縣汐止五號道路（鋼拱橋等未完成部分）」工程款之
    請款人及撥款對象，均為工程承包商員達公司，並非被告，
    有內政部營建署93年3 月10日營署北字第0930013180號函在
    卷可憑（見本院(一)卷第116 、117 頁）；且證人黃富城於法
    務部調查局高雄市調查處證稱：「伊將吊索之HDPE膠料送台
    北縣五股鄉台灣檢科技股份有限公司試驗，鋼絞送慶齡公司
    檢驗，合格後，伊即同意施作」等語（見高雄市調查處卷第
    46頁背面），及內政部營建署上開函文亦載明：「若承包商
    提供欲使用之鋼索與本署認定標準不符時，本署即不同意承
    包商進場使用，並不予以估驗計價」，顯見內政部營建署就
    本件「台北縣汐止五號道路（鋼拱橋等未完成部分）」工程
    所需材料，仍有檢驗合格情事，自無何陷於錯誤可言。是自
    難認被告有此部分詐欺取財犯行。
  3.綜上所述，本件尚乏明確證據可認被告有此部分行使偽造私
    文書、詐欺取財犯嫌；此外，復查無其他積極證據足資證明
    被告有此部分犯嫌；惟公訴人認被告此部分犯行與上開論罪
    科刑部分，有裁判上一罪關係，爰不另為無罪之諭知。
六、適用之法律─
  (一)刑事訴訟法第369 條第1 項前段、第364 條、第299 條第1
    項前段。
  (二)刑法第28條、第56條、第216 條、第210 條、第41條第1
    項、第38條第1 項第2 款、第219 條。
  (三)罰金罰鍰提高標準條例第2 條。
本案經檢察官沈紹嘉到庭執行職務。
中　　華　　民　　國　　94　　年　　9 　　月　　2 　　日
                  刑事第七庭    審判長法  官  莊飛宗
                                      法  官  黃憲文
                                      法  官  曾逸誠
以上正本證明與原本無異。
如不服本判決應於收受本判決後10日內向本院提出上訴書狀，其
未敘述上訴理由者，並得於提起上訴後10日內向本院補提理由書
狀（均須按他造當事人之人數附繕本）「切勿逕送上級法院」。
中　　華　　民　　國　　94　　年　　9 　　月　　2 　　日
　　　　　　　　　　　　　　　　　　　書記官  郭蘭蕙
附表一：
┌──┬────────────────┬───────────────┐
│編號│     文件名稱                   │       偽造之署押             │
├──┼────────────────┼───────────────┤
│１  │SHIPPING ADVICE(裝船通知)       │「Giles Brown」署名1 枚       │
├──┼────────────────┼───────────────┤
│２  │CERTIFICATE OF ORIGIN(產地證明) │同上署名1 枚                  │
├──┼────────────────┼───────────────┤
│３  │PACKING(裝箱單)                 │同上署名1 枚                  │
├──┼────────────────┼───────────────┤
│４  │INVOICE(發票)                   │同上署名1 枚                  │
└──┴────────────────┴───────────────┘
附表二：
┌──┬────────────────┬───────────────┐
│編號│     文件名稱                   │       偽造之署押             │
├──┼────────────────┼───────────────┤
│１  │SHIPPING ADVICE  2 份           │「Giles Brown」署名2 枚       │
├──┼────────────────┼───────────────┤
│２  │CERTIFICATE OF ORIGIN  2 份     │同上署名2 枚                  │
├──┼────────────────┼───────────────┤
│３  │PACKING  5 份                   │同上署名5 枚                  │
├──┴────────────────┴───────────────┤
│                  以上附於扣押物品清單編號                          │
├──┬────────────────┬───────────────┤
│４  │SHIPPING ADVICE  1 份           │「Giles Brown」署名1 枚       │
├──┼────────────────┼───────────────┤
│５  │CERTIFICATE OF ORIGIN  1 份     │同上署名1 枚                  │
├──┼────────────────┼───────────────┤
│６  │PACKING  1 份                   │同上署名1 枚                  │
├──┼────────────────┼───────────────┤
│７  │INVOICE  1 份                   │同上署名1 枚                  │
├──┴────────────────┴───────────────┤
│                  以上附於扣押物品清單編號壹                          │
└───────────────────────────────────┘
附錄論罪科刑法條：
刑法第210條：
偽造、變造私文書，足以生損害於公眾或他人者，處5年以下有
期徒刑。
刑法第216條：
行使第210條至第215條之文書者，依偽造、變造文書或登載不實
事項或使登載不實事項之規定處斷。
